【裁判字號】    98,上易,1774
【裁判日期】    981231
【裁判案由】    詐欺
【裁判全文】
臺灣高等法院臺中分院刑事判決        98年度上易字第1774號
上  訴  人  臺灣臺中地方法院檢察署檢察官
被      告  己○○
上列上訴人因被告詐欺案件，不服臺灣臺中地方法院98年度易字
第2792號，中華民國98年9 月25日第一審判決（起訴案號：臺灣
臺中地方法院檢察署98年度偵字第13134號、98年度偵字第13569
號、98年度偵字第13570號、98年度偵字第16165號、98年度偵字
第16382號、98年度偵字第19156號、臺灣臺北地方法院檢察署98
年度偵字第18557 號），提起上訴，復經臺灣臺中地方法院檢察
署移送併案審理（98年度偵字第23373號），本院判決如下：
    主  文
原判決撤銷。
己○○幫助意圖為自己不法之所有，以詐術使人將本人之物交付
，處有期徒刑參月，如易科罰金，以新臺幣壹仟元折算壹日。
    事  實
一、己○○依一般社會之通見，可預見一般人向他人收取金融機
    構帳戶存摺等相關資料使用，常與財產犯罪密切相關，用以
    誘使被害人將遭詐欺款項匯入其所使用之人頭帳戶，並藉此
    逃避檢警人員之追緝，竟仍以縱若有人持以犯罪亦無違反本
    意之幫助詐欺取財之不確定故意，於民國（下同）98年3月
    19日至同年3月31日間之某日，在臺中市火車站前之麥當勞
    ，將其向臺中后里郵局申請之帳號00000000000000號帳戶之
    存摺、提款卡，交付予詐騙集團真實姓名年籍不詳之成年人
    使用。嗣該詐騙集團成員取得前開郵局帳戶後，果基於意圖
    為自己不法所有之犯意聯絡，在雅虎奇摩網站刊登不實之販
    賣商品訊息以如附表所示之詐騙手法，致使丙○○、甲○○
    、羅承智、子○○、乙○○、辛○○、丁○○、庚○○、戊○○、壬○○、沈桓民等人因此陷於錯誤，誤信詐騙集團有
    販賣商品之真意，分別於附表所示之時、地，將如附表所示
    金額，自遭詐欺帳戶內，匯款至上開己○○所有之臺中后里
    郵局帳戶中，而受有財產上之損害。嗣經丙○○、甲○○、
    羅承智、子○○、乙○○、辛○○、丁○○、庚○○、戊○○、壬○○、沈桓民等人於匯款後驚覺有異，乃報警處理，
    始循線查悉上情。
二、案經臺北縣政府警察局蘆洲分局、臺中縣警察局霧峰分局、
    臺中市警察局第五分局、屏東縣政府警察局屏東分局報告臺
    灣臺中地方法院檢察署檢察官偵查起訴，及臺北市警察局松
    山分局報告臺灣臺北地方法院檢察署呈請臺灣高等法院檢察
    署移由臺灣臺中地方法院檢察署檢察官偵查後，移送臺灣臺
    中地方法院併案審理；又經臺灣臺中地方法院檢察署移送本
    院併案審理。
    理  由
一、按「被告以外之人於審判外之言詞或書面陳述，除法律有規
    定者外，不得作為證據」，刑事訴訟法第159第1項定有明文
    ，此即學理上所稱「傳聞證據排除法則」。而依上開法律規
    定，傳聞證據原則上固無證據能力，但如法律別有規定者，
    即例外認有證據能力。又被告以外之人於審判外之陳述，雖
    不符同法第159條之1至第159條之4之規定，但經當事人於審
    判程序同意作為證據，法院審酌該言詞陳述或書面陳述作成
    時之情況，認為適當者，亦得為證據。當事人、代理人或辯
    護人於法院調查證據時，知有第159條第1項不得為證據之情
    形，而未於言詞辯論終結前聲明異議者，視為有前項之同意
    ，此則據同法第159條之5規定甚明。本判決後開所引用之證
    據，其中各該被告以外之人於審判外之陳述，皆屬傳聞證據
    ，惟被告及檢察官雖知上開證據資料為傳聞證據，於本院審
    理中均表示無意見而不予爭執，且迄至言詞辯論終結前亦未
    再聲明異議，審酌上開證據資料製作時之情況，尚查無違法
    不當及證明力明顯過低之瑕疵，亦認為以之作為證據應屬適
    當，故揆諸前開法律規定與說明，爰逕依刑事訴訟法第 159
    之規定，認前揭證據資料均例外有證據能力。
二、訊據被告對於前揭犯罪事實均坦承不諱，經查：(一)、被告之
    自白，核與被害人丙○○、甲○○、羅承智、子○○、乙○○、辛○○、丁○○、庚○○、戊○○、壬○○、沈桓民等
    人於司法警察詢問時陳述相符，復有被告所有上開臺中后里
    郵局帳戶之開戶資料及該帳戶96年4月3日至98年4月10日客
    戶歷史交易清單1份、丙○○之台新銀行自動櫃員機交易明
    細表1紙、甲○○之郵政自動櫃員機交易明細表1紙、羅承智
    之三信商業銀行自動櫃員機交易明細表1紙及雅虎奇摩網頁
    資料影本、子○○之中國信託自動櫃員機交易明細表1紙及
    雅虎奇摩網頁資料影本、丁○○之中國信託自動櫃員機交易
    明細表1紙、庚○○之中國信託自動櫃員機交易明細表1紙及
    雅虎奇摩網頁資料影本、戊○○之中國信託自動櫃員機交易
    明細表1紙、壬○○之中國信託自動櫃員機交易明細表1紙及
    雅虎奇摩網頁資料影本、沈桓民之中華郵政WebATM轉帳明細
    表1紙在卷可稽，足認被告自白與事實相符，應堪採信。(二)
    、按刑法上之故意，區分直接故意（確定故意）與間接故意
    （不確定故意），「行為人對於構成犯罪之事實，明知並有
    意使其發生者」為直接故意，「行為人對於構成犯罪之事實
    ，預見其發生而其發生並不違背其本意者」為間接故意；又
    至金融機關如銀行、郵局等開設帳戶使用極為便利，任何人
    均得隨時申辦使用，若不以自己名義申辦，反而以不正方法
    向不特定人收取帳戶使用，衡諸常情，應得知悉此舉將造成
    他人藉該帳戶取得不法犯罪所得，且尚能隱匿帳戶內資金之
    實際取得人之身分，又被告乃心智健全之成年人，亦曾有工
    作經驗，對此自難諉為不知；則被告對於交付其前開郵局之
    帳戶資料予他人使用，將遭人作為詐欺取財犯行所得財物匯
    入及提領之工具使用，應可預見，更徵對於其前開郵局帳戶
    資料被利用作為他人取得不法犯罪所得之用，並無違背其本
    意，足見被告有容任姓名年籍不詳之人利用其之不確定故意
    。本件事證明確，被告犯行洵堪認定，應依法論科。
三、按刑法上之幫助犯，係對於犯罪與正犯有共同之認識，而以
    幫助之意思，對於正犯資以助力，而未參與實施犯罪之行為
    者而言（最高法院75年度台上字第1509號、88年度台上字第
    1270號判決參照）。是以，如未參與實施犯罪構成要件之行
    為，且係出於幫助之意思提供助力，即屬幫助犯，而非共同
    正犯。本件被告基於幫助之犯意，提供前開郵局帳戶之存摺
    、提款卡及密碼等予他人，並進而遭他人使用所提供帳戶存
    摺、提款卡及密碼等，意圖為自己不法之所有，施用詐術使
    被害人陷於錯誤，因而匯款至被告所提供之上揭郵局之帳戶
    內，是被告所為係參與詐欺取財罪構成要件以外之行為，且
    在無證據證明被告係以正犯而非以幫助犯之犯意參與犯罪之
    情形下，應認其所為係幫助犯而非正犯行為。故核被告所為
    ，係犯刑法第30條第1項、第339條第1項之幫助詐欺取財罪
    ，又被告同時提供前開郵局帳戶之存摺、提款卡及密碼交予
    前開詐騙集團成員使用之幫助行為，致詐騙被害人丙○○、
    甲○○、羅承智、子○○、乙○○、辛○○、丁○○、庚○○、戊○○、壬○○、沈桓民等人既遂，為一行為觸犯數罪
    名，屬想像競合犯，應從一重依幫助詐欺取財既遂罪處斷，
    並依同法第30條第2項規定依正犯之刑減輕之。臺灣臺中地
    方法院檢察署移送本院併辦部分（98年度偵字第23373號）
    與本案係屬同一事實（即附表編號10被害人壬○○部分），
    亦予合併審理。
四、原判決認被告罪證明確而予科刑，固非無見，惟查：被告於
    本院審理時，當庭與被害人甲○○達成和解，給付被害人甲○○1萬1千元（見本院卷98年12月22日審理筆錄第8頁），
    原判決未及審酌上情而科處被告有期徒刑4月之刑罰，尚嫌
    過重。檢察官上訴指摘原判決量刑失之過輕，因未審酌被告
    已賠償部分被害人之事由，其上訴並無理由。惟原判決既有
    上述可議之處，自無可維持，應由本院將原判決撤銷改判。
    爰審酌被告並無前科，有卷附臺灣臺中地方法院檢察署刑案
    資料查註紀錄表、臺灣高等法院被告前案紀錄表可參，因一
    時失慮，任意將金融帳戶提供他人供犯罪使用，紊亂社會正
    常交易秩序，並使不法之徒藉此輕易於詐騙後取得財物，助
    長詐騙犯罪風氣，及犯後坦承犯行，賠償被害人甲○○損失
    ，態度尚稱良好等一切情狀，量處如主文第2項所示之刑，
    並諭知易科罰金之折算標準。
據上論斷，應依刑事訴訟法第369條第1項前段、第364條、第299
條第1項前段，刑法第30條第1項前段、第2項、第339條第1 項、
第41條第1 項前段、第55條前段，刑法施行法第1條之1，判決如
主文。
本案經檢察官癸○○到庭執行職務。
中    華    民    國    98    年    12    月    31    日
            刑事第七庭   審判長法  官 林  榮  龍
                               法  官 李  秋  娟
                               法  官 江  錫  麟
以上正本證明與原本無異。
不得上訴。
                               書記官 鄧  智  惠
中    華    民    國    99    年    1     月    4     日
附表：
┌──┬───┬──────────────────┬──────┐
│編號│被害人│遭詐騙情形（金額單位為新臺幣）      │備註        │
├──┼───┼──────────────────┼──────┤
│1   │丙○○│被害人於98年3月31日晚間，在雅虎奇摩 │            │
│    │      │拍賣網站見有賣方刊登販賣i-phone手機 │            │
│    │      │之資料，誤信對方有販賣該商品之真意，│            │
│    │      │依照指示於同日晚間9時42分許，在臺北 │            │
│    │      │縣板橋市○○路○段「全家便利商店」內 │            │
│    │      │之自動櫃員機，匯款1萬3100元至被告設 │            │
│    │      │於后里郵局之帳號00000000000000號帳戶│            │
│    │      │。                                  │            │
├──┼───┼──────────────────┼──────┤
│2   │甲○○│被害人於98年3月31日晚間，在雅虎奇摩 │            │
│    │      │拍賣網站見有賣方刊登販賣單眼數位相機│            │
│    │      │之資料，誤信對方有販賣該商品之真意，│            │
│    │      │依照指示於同日晚間9時48分許，在臺中 │            │
│    │      │縣霧峰鄉○○路93號前之自動櫃員機，匯│            │
│    │      │款1萬3000 元至被告設於后里郵局之帳號│            │
│    │      │00000000000000號帳戶。              │            │
├──┼───┼──────────────────┼──────┤
│3   │羅承智│被害人於98年3月31日晚間，在雅虎奇摩 │            │
│    │      │拍賣網站見有賣方刊登販賣音樂手機之資│            │
│    │      │料，誤信對方有販賣該商品之真意，依照│            │
│    │      │指示於同日晚間8時23分許，在高雄市左 │            │
│    │      │營區○○路1號之自動櫃員機，匯款7000 │            │
│    │      │元至被告設於后里郵局之帳號0000000000│            │
│    │      │5001號帳戶。                        │            │
├──┼───┼──────────────────┼──────┤
│4   │子○○│被害人於98年3月31日晚間，在雅虎奇摩 │            │
│    │      │拍賣網站見有賣方刊登販賣筆記型電腦之│            │
│    │      │資料，誤信對方有販賣該商品之真意，依│            │
│    │      │照指示於同日晚間9時14分許，在臺北市 │            │
│    │      │松山區○○○路○段與三民路上之便利超 │            │
│    │      │商所設自動櫃員機，匯款11900元至被告 │            │
│    │      │設於后里郵局之帳號00000000000000號帳│            │
│    │      │戶。                                │            │
├──┼───┼──────────────────┼──────┤
│5   │乙○○│被害人於98年3月31日晚間，在雅虎奇摩 │            │
│    │      │拍賣網站見有賣方刊登販賣筆記型電腦及│            │
│    │      │PSP 遊戲機之資料，誤信對方有販賣該等│            │
│    │      │商品之真意，依照指示於同日晚間10時37│            │
│    │      │分許，利用網路銀行，匯款14000元至被 │            │
│    │      │告設於后里郵局之帳號00000000000000號│            │
│    │      │帳戶。                              │            │
├──┼───┼──────────────────┼──────┤
│6   │辛○○│被害人於98年3月31日晚間，在雅虎奇摩 │            │
│    │      │拍賣網站見有賣方刊登販賣家電用品之資│            │
│    │      │料，誤信對方有販賣該等商品之真意，依│            │
│    │      │照指示於同日晚間11時10分許，在中壢市│            │
│    │      │某處之自動櫃員機，匯款15000元至被告 │            │
│    │      │設於后里郵局之帳號00000000000000號帳│            │
│    │      │戶。                                │            │
├──┼───┼──────────────────┼──────┤
│7   │丁○○│被害人於98年3月31日晚間，在雅虎奇摩 │            │
│    │      │拍賣網站見有賣方刊登筆記型電腦之資料│            │
│    │      │，誤信對方有販賣該商品之真意，依照指│            │
│    │      │示於同日晚間11時26分許，在屏東縣麟洛│            │
│    │      │鄉○○路238號之自動櫃員機，匯款9500 │            │
│    │      │元至被告設於后里郵局之帳號0000000000│            │
│    │      │5001號帳戶。                        │            │
├──┼───┼──────────────────┼──────┤
│8   │庚○○│被害人於98年3月31日晚間，在雅虎奇摩 │            │
│    │      │拍賣網站見有賣方刊登筆記型電腦之資料│            │
│    │      │，誤信對方有販賣該商品之真意，依照指│            │
│    │      │示於同日晚間11時47分許，在臺南縣歸仁│            │
│    │      │鄉○○○路與忠孝北路鄉之自動櫃員機，│            │
│    │      │匯款8000元至被告設於后里郵局之帳號01│            │
│    │      │000000000000號帳戶。                │            │
├──┼───┼──────────────────┼──────┤
│9   │戊○○│被害人於98年3月31日晚間，在雅虎奇摩 │            │
│    │      │拍賣網站見有賣方刊登任天堂wii遊戲機 │            │
│    │      │之資料，誤信對方有販賣該商品之真意，│            │
│    │      │依照指示於同日晚間11時50分許，至臺中│            │
│    │      │市○區○○路與大全街口7-11便利商店內│            │
│    │      │所設自動櫃員機，匯款7500元至被告設於│            │
│    │      │后里郵局之0000000000000號帳戶。     │            │
├──┼───┼──────────────────┼──────┤
│10  │壬○○│被害人於98年3月31日晚間，在雅虎奇摩 │            │
│    │      │拍賣網站見有賣方刊登NOKIA牌手機之資 │            │
│    │      │料，誤信對方有販賣該商品之真意，依照│            │
│    │      │指示於98年4月1日上午8時56分許，至臺 │            │
│    │      │南縣善化鎮某處之自動櫃員機，匯款7000│            │
│    │      │元至被告設於后里郵局之帳號0000000000│            │
│    │      │500號帳戶。                         │            │
├──┼───┼──────────────────┼──────┤
│11  │沈桓民│被害人於98年3月31日晚間，在澳洲住處 │由沈桓民之父│
│    │      │上網，見雅虎奇摩拍賣網站見有賣方刊登│親沈裕後代為│
│    │      │NOKIA牌手機之資料，誤信對方有販賣該 │向警方報案  │
│    │      │商品之真意，依照指示於同日晚間6時50 │            │
│    │      │分，在網路銀行接續轉帳2000元、5100元│            │
│    │      │至被告設於后里郵局之帳號000000000000│            │
│    │      │0號帳戶。                           │            │
└──┴───┴──────────────────┴──────┘
附錄本案論罪科刑法條：
刑法第339條：
  意圖為自己或第三人不法之所有，以詐術使人將本人或第三人
  之物交付者，處5年以下有期徒刑、拘役或科或併科1千元以下
  罰金。
  以前項方法得財產上不法之利益或使第三人得之者，亦同。
  前二項之未遂犯罰之。


司法院資訊處製作；財團法人民間司法改革基金會備份。
